# Analyse graphique multivariée

Dans ce chapitre, on généralise à des ensembles de variables.


 
## La confiance institutionnelle, en détail

On veut reprénter 6 variables, correspondant à 5 types d'habitats et 2 pays. 



```{r 0501}
df<-readRDS("./data/dfTrust.rds)")


rad<-df %>% 
  group_by (habitat,cntry) %>% 
  summarize(Partis=mean(Partis, na.rm=TRUE),
  Parlement=mean(Parlement, na.rm=TRUE),
  Politiques=mean(Politiques, na.rm=TRUE),
  Police=mean(Police, na.rm=TRUE),
  Justice=mean(Justice, na.rm=TRUE),
  NationsUnies=mean(NationsUnies, na.rm=TRUE),
  ParlementEurop=mean(ParlementEurop, na.rm=TRUE)) %>% 
  filter(!is.na(habitat)) %>%
  gather(variable, value, -habitat, -cntry)

ggplot(rad, aes(x=reorder(variable, value),y=value, group=habitat))+
  geom_line(aes(color=habitat), size=2)+
  facet_grid(.~cntry) +coord_flip()+
  scale_color_brewer(type="div",palette=3)+labs(title= "Les éléments de la confiance institutionnelle", caption="ESS2002-2018",y= "confiance (de 1 à 10)",x="institutions") 

```


Une autre variante qui donne l'évolution de l'évolution de les éléments de la confiance institutionnelle 


```{r 0503}
rad<-df %>% 
  group_by (Year,cntry) %>% 
  summarize(Partis=mean(Partis, na.rm=TRUE),
  Parlement=mean(Parlement, na.rm=TRUE),
  Politiques=mean(Politiques, na.rm=TRUE),
  Police=mean(Police, na.rm=TRUE),
  Justice=mean(Justice, na.rm=TRUE),
  NationsUnies=mean(NationsUnies, na.rm=TRUE),
  ParlementEurop=mean(ParlementEurop, na.rm=TRUE)) %>% 
  gather(variable, value, -Year, -cntry)

ggplot(rad, aes(x=Year,y=value, group=variable))+
  geom_line(aes(color=variable), size=1.2)+
  facet_wrap(.~cntry, nrow=1) +
  scale_color_brewer(palette="Spectral")+labs(title= "Les éléments de la confiance institutionnelle", caption="ESS2002-2018",y= "confiance (de 1 à 10)",x="institutions") 

```

La différence entre les deux pays est claire, la rupture est accusée plus fortement en France qu'en Allemagne. L'explication n'est sans doute pas culturelle mais démographique, un coup d'oeil à la carte des densité permet de comprendre mieux : https://www.populationdata.net/cartes/allemagne-france-densite-de-population-2011/.
 

On pourra tenté un graphe en radar. Mais il n'est pas si convaincant.  

```{r 0504}
library(fmsb)

rad<-df %>% filter(cntry=="FR") %>%
  group_by (habitat) %>%
  summarize(Partis=mean(Partis, na.rm=TRUE),
  Parlement=mean(Parlement, na.rm=TRUE),
  Politiques=mean(Politiques, na.rm=TRUE),
  Police=mean(Police, na.rm=TRUE),
  Justice=mean(Justice, na.rm=TRUE),
  NationsUnies=mean(NationsUnies, na.rm=TRUE),
  ParlementEurop=mean(ParlementEurop, na.rm=TRUE)) %>% 
  filter(!is.na(habitat)) %>% 
  dplyr::select(-habitat)

#on doit indiquer les valeurs minimale et maximale - la fonction rep permet de repeter (ici 7 fois pour les 7 variables/col)
data <- rbind(rep(7,7) , rep(3,7) , rad)
#l'autre method c'est ce choisir maxmin=FALSE

#rownames(rad) <- c("big city", "suburbs" ,"town","village", "countryside")
radarchart(rad, axistype=0, seg=4, title="Moyenne par institution", maxmin=FALSE)
legend(x=0.7, y=1, legend = rownames(rad), bty = "n",text.col = "grey", cex=1.2, pt.cex=3)
```



## Table de corrélation

Comparer les moyennes est une chose, on souhaiter en plus savoir quelle structure de corrélation les caractérisent. Rien de plus simple



```{r 0505}
library(ggcorrplot)
df<-readRDS("./data/dfTrust.rds)")%>%filter(Year==2018)

foo<-df %>% dplyr::select(NationsUnies,ParlementEurop, Parlement, Justice, Police, Politiques, Partis) %>% 
  drop_na()
r<-cor(foo)

ggcorrplot(r, hc.order = TRUE, type = "lower",
   lab = TRUE)

g<-paste0("./plot/g1",".jpg")
ggsave(g,plot=last_plot(), width = 27, height = 19, units = "cm")


```



## Un cas plus complexe : présidentielle2020


Nsppolls cumulent les sondages publiés des grands instituts. On utilise ces données , ainsi qu'une boucle, pour explorer différents paramètre d'un modèle de lissage. 

Le but : mieux percevoir les tendance par une sorte de méta-analyse des différents sondages :


## une boucle pour produire de multiple graphe en variant un paramètre


```{r 0508}
library(lubridate)
alph<-.5

for (alph in seq(from=0, to= 1, by=.05)){
df_pol <- read_delim("https://raw.githubusercontent.com/nsppolls/nsppolls/master/presidentielle.csv", 
                     delim = ",", escape_double = FALSE, trim_ws = TRUE)%>%
  filter(tour=="Premier tour") %>%filter(candidat=="Eric Zemmour"|
                                           candidat== "Marine Le Pen"|
                                           candidat== "Emmanuel Macron"|
                                           candidat== "Jean-Luc Mélenchon"|
                                           candidat== "Yannick Jadot"|
                                           candidat== "Valérie Pécresse"| 
                                           candidat=="Fabien Roussel"|
                                           candidat=="Anne Hidalgo") %>%
  filter(fin_enquete>ymd("2022-01-09")) # on commence en septembre , octobre est-il meilleur ?


table(df_pol$candidat)
SensiP1<-c("pink", "orange", "gray20", "red","firebrick", "Royalblue", " skyblue", "Chartreuse")

ggplot(df_pol, aes(y=intentions, x=fin_enquete))+
  geom_point(aes(color=candidat), size=.5, alpha=1-alph)+
  geom_smooth(span = alph, aes(col=candidat,fill=candidat), alpha=0.2)+
  scale_color_manual(values=SensiP1)+  
  scale_fill_manual(values=SensiP1)+ 
  labs(title= "Evolution des intentions de vote #présidentielle2022 1er tour",
       subtitle =paste("Lissage méthode loess. alpha=",alph, " - ci=95%"),
       caption = "data @nsppolls viz @benavent",
       x=NULL)+theme_minimal()+scale_x_date(date_breaks = "1 month", date_minor_breaks = "1 week",
             date_labels = "%B")

sondage_nsppolls<-paste0("./nsppolls/sondage_nsppolls", alph*20, ".jpg")
ggsave(sondage_nsppolls,plot=last_plot(), width = 27, height = 19, units = "cm")

}


n<-df_pol%>%
  mutate(n=1)%>%
  group_by(id)%>%summarise(n=sum(n))
#nombre de sondage
n<-nrow(n)
```

Pour créer le gif on emplie magick. On a pris soin de sauvegarder les graphes dans un répertoire propre, ça facilite la lecture en boucle et la fabrication du gif.



```{r 0509}

library(magick)

#gif                                                     

#on constitue une liste des noms des fichier *.jpg que l'on veut associer                                                     
frames <- paste0("./nsppolls/","sondage_nsppolls", 0:20,".jpg")

#on lit et on stoke dans m les images
m <- image_read(frames)

#on fabrique et on sauvergarde le gif
m <- image_animate(m, fps=1)
image_write(m, "./plot/sondages_lissage.gif")

```

### effet sondeur

pour anticiper sur le chapitre suivant

```{r 0510}
foo<-df_pol%>%
  dplyr::select(candidat, intentions, fin_enquete, echantillon,nom_institut)%>%
  group_by(nom_institut, candidat)%>%
  summarise(moy=mean(intentions, na.rm=TRUE),
            std=sd(intentions, na.rm=TRUE))


SensiP2<-c("gray90","gray20", "Royalblue", "skyblue", "orange", "yellow", "pink", "firebrick", "green", "gold1", "gold2")


g<-ggplot(foo,aes(x=candidat,y=moy))+
  geom_segment(aes(x = candidat, 
                   y = -std+moy, 
                   xend = candidat, 
                   yend = std+moy, 
                   color = nom_institut), size=1.2)+
    geom_point(aes(color=nom_institut), size=2)+
  scale_color_manual(values = SensiP2)+
  theme_minimal()+
  coord_flip()
g
```

## Modéliser le biais du sondeur


http://www.stat.yale.edu/Courses/1997-98/101/anovareg.htm



```{r biais}
df_pol$tps<-2
df_pol$tps[df_pol$fin_enquete < ymd("2022-01-31")]<-1

df_pol$tps[df_pol$fin_enquete > ymd("2022-03-01")]<-3

df_pol$tps<- as.factor(df_pol$tps)

fit1<- lm(intentions~candidat*tps,data=df_pol)
anova(fit1)
fit2<- lm(intentions~candidat*tps+candidat*nom_institut,data=df_pol)
anova(fit2)
anova(fit1,fit2)

summary(fit1)
summary(fit2)
library(jtools)

library(interactions)
cat_plot(fit2, pred=candidat,modx= nom_institut, color.class="Spectral")+
  scale_color_manual(values = SensiP2)+coord_flip()

cat_plot(fit2, pred= tps,modx=candidat, color.class="Spectral", dodge.width=0)+
  scale_color_manual(values = SensiP2)+geom_line(aes(color=candidat))

```



